臺灣高等法院臺南分院民事裁定
110年度抗字第96號
抗  告  人  陳明發  
            黃仁輝  
上列抗告人因與相對人李銘彥等間請求拆屋還地事件，對於中華
民國110年4月15日臺灣臺南地方法院109年度訴字第2110號所為
裁定提起抗告，本院裁定如下： 
    主  文
原裁定廢棄。
    理  由
一、本件抗告意旨略以：抗告人（即原審反訴原告）所有坐落臺
    南市○○區○○段000地號土地（下稱系爭土地）上之建物（下
    稱系爭地上物），是否無權占有系爭土地，應以事實審言詞
    辯論終結時之事實而定，並非以相對人李銘彥等起訴時之狀
    態而言。抗告人為期糾紛一次解決，乃於原審提起請求分割
    共有物之反訴，抗告人如經裁判分割取得系爭地上物坐落土
    地部分，即無無權占有問題，亦無須勞費拆除，符合經濟效
    能原則，且本訴之攻防方法與此亦相互牽連，兩訴言詞辯論
    資料可相互利用，糾紛可一次解決，符合民事訴訟法第259
    條及第260條之規定。惟原裁定以抗告人提起請求分割共有
    物之反訴，與相對人李銘彥等提起請求拆屋還地之本訴，其
    標的及防禦方法均不相牽連，不合民事訴訟法第260條第1項
    之規定，而駁回抗告人之反訴，顯有違誤。為此，請求廢棄
    原裁定等語。
二、按反訴之標的，如專屬他法院管轄，或與本訴之標的及其防
    禦方法不相牽連，或反訴非與本訴得行同種之訴訟程序者，
    不得提起，此觀民事訴訟法第260條第1項、第2項規定即明
    。而民事訴訟法第260條第1項所稱之「相牽連」者，係指為
    反訴標的之法律關係與本訴標的之法律關係間，或為反訴標
    的之法律關係與作為本訴防禦方法所主張之法律關係間，兩
    者在法律上或事實上關係密切，審判資料有其共通性或牽連
    性者而言。舉凡本訴標的之法律關係或作為防禦方法所主張
    之法律關係，與反訴標的之法律關係同一，或當事人兩造所
    主張之權利，由同一法律關係發生，或本訴標的之法律關係
    發生之原因，與反訴標的之法律關係發生之原因，其主要部
    分相同，均可認為兩者間有牽連關係。
三、經查：
　㈠本件相對人李銘彥等於民國109年12月21日於原審提起本訴，
    主張其為系爭土地共有人，抗告人未經全體共有人同意，任
    意占用系爭土地特定部分，損及全體共有人之權利，爰依民
    法第767條第1項前段、中段及第821條之規定，請求抗告人
    拆除系爭地上物，並將系爭土地返還相對人及其他全體共有
    人；抗告人即於110年1月28日對相對人李銘彥等及其他全體
    共有人提起反訴，請求裁判分割系爭土地等情，有原法院10
    9年度訴字第2110號民事卷可稽，堪以認定。　
　㈡衡酌本件本訴之標的，係相對人本於系爭土地共有人之地位
    ，依據共有人之物上請求權，提起請求拆屋還地之訴訟，而
    反訴之標的，則係抗告人本於系爭土地共有人之地位，依據
    共有人之分割請求權，對相對人及其他全體共有人請求分割
    共有之系爭土地。由是觀之，兩造所主張之訴訟標的，均係
    本於系爭土地共有人之地位所生之權利，足認本訴標的之法
    律關係發生之原因，與反訴標的之法律關係發生之原因，其
    主要部分相同。再者，法院裁判分割共有物，須斟酌各共有
    人之利害關係、使用情形、共有物之性質及價值、經濟效用
    ，符合公平經濟原則，而為適當之分割。是以，抗告人於本
    訴抗辯其興建系爭地上物之始，係經土地共有人全體之同意
    ，基於明示或默示之分管協議而為興建，則抗告人就本訴標
    的法律關係所提出之防禦方法（即其係合法使用系爭土地特
    定部分），與法院裁判分割共有物時，應斟酌系爭土地之使
    用狀況、經濟效用、共有人分割之利益及意願等一切情狀而
    為妥適之分割，兩者在法律上或事實上關係亦屬密切，審判
    資料亦有其共通性或牽連性，應可認兩者間亦具有牽連關係
    。
　㈢準此而言，本件抗告人於本訴言詞辯論終結前，利用本訴之
    訴訟程序，對於相對人李銘彥等及其他全體共有人提起請求
    裁判分割共有物之反訴，其反訴之標的，與本訴之標的及其
    防禦方法間具有牽連關係，合併其程序，得以節省當事人之
    勞力、時間及費用，符合訴訟經濟原則，應許抗告人提起反
    訴。原法院以抗告人之反訴與本訴之標的及其防禦方法均不
    相牽連為由，而駁回抗告人之反訴，容有未洽。抗告意旨執
    此指摘原裁定不當，聲明廢棄，為有理由，爰由本院予以廢
    棄，由原法院另為適法之處理。
四、據上論結，本件抗告為有理由，爰裁定如主文。
中　　華　　民　　國　　110 　年　　5 　　月　　14　　日
                  民事第六庭    審判長法  官  吳上康

                                      法  官  王浦傑  

                                      法  官  張季芬
上為正本係照原本作成。
本裁定除以適用法規顯有錯誤為理由外，不得再抗告。如提再抗
告，應於收受送達後十日內向本院提出再抗告狀（須附繕本），
並繳納再抗告費新臺幣一千元。
提起再抗告應委任律師或具有律師資格之人之委任狀；委任有律
師資格者，另應附具律師資格證書及釋明委任人與受任人有民事
訴訟法第466條之1第1項但書或第2項所定關係之釋明文書影本。
中　　華　　民　　國　　110 　年　　5 　　月　　14　　日

                                      書記官  郭馥萱    
【附註】
民事訴訟法第495條之1第2項準用同法第466條之1第1、2項規定
：
⑴對於第二審判決上訴，上訴人應委任律師為訴訟代理人。但上
  訴人或其法定代理人具有律師資格者，不在此限。
⑵上訴人之配偶、三親等內之血親、二親等內之姻親，或上訴人
  為法人、中央或地方機關時，其所屬專任人員具有律師資格並
  經法院認為適當者，亦得為第三審訴訟代理人。
民事訴訟法第466條之2第1項：
上訴人無資力委任訴訟代理人者，得依訴訟救助之規定，聲請第三審法院為之選任律師為其訴訟代理人。